臺灣高等法院臺中分院民事判決　　　　　 95年度上字第226號
　上　訴　人　丙○○
　　　　　　　甲○○
　上　一　人
　法定代理人　戊○○
　上二人共同
　訴訟代理人　王素珍　律師
　複　代理人　朱坤棋　律師
　　　　　　　辛○○
　視同上訴人　乙○○
　特別代理人　己○○
　被　上訴人　庚○○
　訴訟代理人　陳昭全　律師
上列當事人間請求損害賠償事件，上訴人對於民國94年8 月22日
臺灣彰化地方法院94年度國字第1 號第一審判決提起上訴，本院
於96年3月14日言詞辯論終結，茲判決如下：
    主  文
上訴駁回。
第二審訴訟費用由上訴人連帶負擔。
    事  實
一、上訴人丙○○、甲○○聲明求為判決：(一)原判決廢棄。(二)被
    上訴人在第一審之訴駁回。(三)第一、二審訴訟費用由被上訴
    人負擔。其陳述除與原判決記載相同者予以引用之外，另補
    稱：
  (一)原審以系爭房地之登記申請書、登記清冊、切結書、土地贈
    與所有權移轉契約書、建築改良物贈與所有權移轉契約書、
    申請印鑑證明委託書上所蓋用「王煌維」印章既屬真正，則
    簽名是否王煌維所為，已不影響其所生效力，因認王煌維生
    前已將系爭房地所有權贈與被上訴人。惟被上訴人與王煌維
    係夫妻關係，且王煌維當時又是重病在床，被上訴人輕而易
    舉即可取得王煌維之印章，甚或王煌維亦有可能委託被上訴
    人代辦特定事項而將印章交予被上訴人，是本件實不應僅憑
    上開印章之真正，即認為王煌維已將系爭房地所有權贈與被
    上訴人。
  (二)原判決又以上開土地登記申請書、土地贈所有權移轉契約書
    、建築物改良物贈與所有權移轉契約書、申請印鑑證明委託
    書上所書寫之「王煌維」簽名與王煌維生前為辦理乙○○出
    生登記所親簽於出生證明書、出生登記申請書上而為兩造所
    不爭執真正之簽名筆跡，以肉眼核對結果，無論其字體、筆
    劃特徵均相同，而認為上開土地登記申請書、土地贈所有權
    移轉契約書、建築物改良物贈與所有權移轉契約書、申請印
    鑑證明委託書上所書寫之「王煌維」簽名應係王煌維所親簽
    。然是否為王煌維所親簽？應送請專業鑑定機關鑑定，較之
    以肉眼核對更準確無誤、且更能消除訴訟當事人之疑慮。是
    應將上開文書上所書寫之「王煌維」簽名與王煌維生前為辦
    理乙○○出生登記所親簽於出生證明書、出生登記申請書上
    而為簽名之筆跡送請內政部警政署刑事警察局鑑定。
  (三)再本件縱認為王煌維確有將系爭房地贈與予被上訴人，然其
    贈與亦屬於死因贈與，蓋依被上訴人所述，本件顯係王煌維
    罹患肝癌，將不久於人世，於臨終前始將系爭房地贈與被上
    訴人，故其贈與應屬死因贈與。按死因贈與，我民法雖無特
    別規定，然被繼承人所為之死因贈與若有繼承人之特留分，
    實務上則有民法第1125條特留分扣減規定之適用。本件兩造
    之被繼承人王煌維就系爭房地所為之死因贈與已侵害上訴人
    之特留分，蓋依被上訴人提出之財政部臺灣省中區國稅局稅
    免稅證明書王煌維遺產總計為2,863,952 元，上訴人二人為
    王煌維之子，依民法第1144條、第1223條之規定，其等之應
    繼分各為四分之一，而特留分為應繼分之二分之一，即各為
    357,994元，是上訴人之特留分總值為7l5,988元，惟王煌維
    之遺產總值扣除系爭房地之價額後僅餘 436,452元，足見上
    訴人之特留分受到侵害，故上訴人請求依法扣減，則在扣減
    前，被上訴人請求上訴人就系爭房地移轉登記予被上訴人，
    不應准許。
二、視同上訴人乙○○之特別代理人己○○請求援用上訴人共同
    訴訟代理人所為陳述，並依法審理判決。
三、被上訴人聲明求為判決：(一)上訴駁回。(二)第二審訴訟費用由
    上訴人負擔。其陳述除與原判決記載相同者予以引用之外，
    另補稱：
  (一)被上訴人於原審所提之土地登記申請書、切結書、土地贈與
    所有權移轉契約書及建築改良物贈與所有權移轉契約書上，
    既蓋有王煌維於彰化縣員林鎮戶政事務所登記之印鑑章，且
    上開文件上王煌維之簽名筆跡，經送請內政部警政署刑事警
    察局鑑定，亦認定待鑑資料上王煌維簽名筆跡與參考文件上
    王煌維簽名筆跡相符，此有該局95年9月25日刑鑑字第09501
    37732 號鑑定書在卷足稽，顯見王煌維確有將系爭房地贈與
    被上訴人庚○○屬實。
  (二)按民法第1225條「應得特留分之人，如因被繼承人所為之遺
    贈，致其應得之數不足者，得按其不足之數由遺贈財產，扣
    減之。受遺贈人有數人時，應按其所得遺贈債額比例扣減」
    之規定，特留分扣減之標的僅限於遺贈（即係指遺囑人依遺
    囑對於受遺贈人無償給與財產上利益之行為）、應繼分之指
    定及死因贈與（謂因贈與人死亡而生效力之贈與，即贈與人
    於生前與受贈人訂立契約，以贈與人之死亡為條件而生效力
    之契約，並不及於生前贈與，即繼承人生前所為之一般贈與
    （民法第406條參照）。
  (三)依最高法院51年台上字第14l6號判例「被繼承人之遺贈，在
    不違特留分規定之範圍內，繼承人不得拒絕履行，誠以被繼
    承人處分自己之財產，不許繼承人擅為干與，本件贈與雖為
    生前行為，但如被繼承人至死亡時，仍無撤銷或拒絕履行之
    表示，依同一理由，繼承人不得拒絕履行，原判認被上訴人
    得任意拒絕履行，於法自屬不合」、48年台上字第371 號判
    例「被繼承人生前所為之贈與行為，與民法第1187條所定之
    遺囑處分財產行為有別，即可不受關於特留分規定之限制」
    、25年上字第660 號判例「民法第1225條，僅規定應得特留
    分之人，如因被繼承人所為之遺贈，致其應得之數不足者，
    得按其不足之數由遺贈財產扣減之，並未認特留分權利人，
    有扣減被繼承人生前所為贈與之權，是被繼承人生前所為之
    贈與，不受關於特留分規定之限制，毫無疑義」及司法院25
    年院字第1578號解釋「生前贈與，並無特留分之規定，自不
    受此限制」，亦均認定生前贈與並非特留分扣減之標的。
  (四)查94年03月間，王煌維因深知其本身罹患肝癌，恐將不久於
    人世，為免其妻女（即被上訴人庚○○與同上訴人乙○○二
    人）日後恐無安身立命之所，乃與被上訴人訂立贈與契約，
    將其名下所有系爭房地贈與被上訴人。嗣因王煌維於94年03
    月30日仙逝，而本件贈與公契之訂立日期為王煌維仙逝前之
    94年03月22日，故本件贈與應屬「生前贈與」無誤，並非特
    留分扣減之標的，自無侵害上訴人等特留分之問題。
  (五)再依與本案相似案情之司法院81、06、11（81）廳民一字第
    0528號函復台高院所附之「法律問題」與「研究意見」觀之
    ，被上訴人依贈與及繼承之法律關係，對被上訴人以外之其
    他繼承人即上訴人等三人提出本件訴訟，自應予准許。
    理  由
一、按訴訟標的對於共同訴訟之各人必須合一確定者，共同訴訟
    人中一人之行為有利益於共同訴訟人者，其效力及於全體，
    不利益者，對於全體不生效力（民事訴訟法第56條第1 款）
    。本件被上訴人主張之訴訟標的對於共同訴訟之上訴人必須
    合一確定，故上訴人丙○○、甲○○提起上訴，形式上有利
    益於共同訴訟人，其效力及於全體，故應併列其同造之乙○
    ○為視同上訴人。又乙○○係94年1月1日生，屬無訴訟能力
    之人，且其目前唯一之法定代理人即被上訴人就本訴與乙○
    ○係處於利益衝突之情形，致被上訴人不能行使法定代理權
    ，被上訴人已向原法院聲請選任乙○○之舅己○○為特別代
    理人，並經原法院裁定准許，故視同上訴人乙○○應由其特
    別代理人己○○代行本件訴訟。
二、被上訴人起訴主張：兩造之被繼承人王煌維與訴外人戊○○
    原為夫妻關係，育有長男即上訴人丙○○、次男即上訴人甲
    ○○，嗣二人於87年12月09日離婚後，王煌維再於91年11月
    08日與被上訴人結婚，並育有一女即視同上訴人乙○○，是
    王煌維之繼承人計有被上訴人、上訴人丙○○、甲○○、乙
    ○○共四人。嗣於94年03月間，王煌維因深知其罹患肝癌，
    恐將不久人世，乃與被上訴人訂立贈與契約，將其名下所有
    坐落彰化縣員林鎮○○段252-23地號、面積103 平方公尺土
    地暨其上建物即同段450 建號、門牌號碼彰化縣員林鎮○○
    路○段421巷69號之鋼筋混凝土造三層樓房之系爭房地所有權
    贈與被上訴人，以保安身之所，並委請其好友即訴外人丁○
    ○代辦相關登記事宜及一併申請補發遺失多年之系爭房地所
    有權狀，丁○○隨即委由代書即訴外人張耀仁送件辦理。詎
    於書狀補給公告期間，王煌維之前妻戊○○竟提出系爭房地
    所有權狀正本聲明異議，因逢王煌維死亡無法即時處理，全
    部申請辦理原件乃由地政機關退與代書張耀仁，張耀仁再退
    與丁○○，致系爭房地僅能暫先辦理繼承登記為兩造公同共
    有，迄今尚未能登記為被上訴人單獨所有。又簽名、印鑑僅
    需有一為真正，即可推定為真正，上訴人丙○○、甲○○辯
    稱王煌維之印鑑係遭盜用，應負舉證責任，且由股權轉讓契
    約書之記載，亦可知悉王煌維生前即有規劃將財產贈與被上
    訴人之意。為此乃依贈與及繼承法律關係提起本訴，請求判
    命上訴人應協同被上訴人將兩造公同共有坐落彰化縣員林鎮
    ○○段252-23地號、面積103 平方公尺土地暨其上建物即同
    段450建號、門牌號碼彰化縣員林鎮○○路○段421 巷69號之
    鋼筋混凝土造三層樓房之系爭房地所有權辦理移轉變更登記
    為被上訴人單獨所有。
三、上訴人丙○○、甲○○則以：被上訴人雖主張兩造之被繼承
    人王煌維生前贈與系爭房地予被上訴人，惟依其提出之土地
    登記申請書等資料並不足以證明被上訴人主張之贈與關係確
    實存在，上訴人丙○○、甲○○亦否認其真正，另上訴人丙
    ○○、甲○○對委託書上王煌維之簽名、切結書上之指紋，
    皆否認其真正，至王煌維印鑑章雖係真正，惟無法證明係王
    煌維所親蓋，況當時王煌維臥病在床，被上訴人與其同住，
    其印鑑章有可能遭盜用，故仍應將王煌維之簽名筆跡送請內
    政部警政署刑事警察局鑑定。證人丁○○對於股權轉讓契約
    書上是否王煌維簽名，或稱係王煌維簽的，或稱不確定，其
    證詞顯不足採信。再本件縱認為王煌維確有將系爭房地贈與
    予被上訴人，然其贈與亦屬於死因贈與，蓋本件顯係王煌維
    罹患肝癌，於臨終前始將系爭房地贈與被上訴人，故應屬死
    因贈與。按死因贈與，仍有民法第1125條特留分扣減規定之
    適用。因王煌維就系爭房地所為之死因贈與已侵害上訴人之
    特留分，故上訴人請求依法扣減，在扣減前，被上訴人請求
    上訴人就系爭房地移轉登記予被上訴人，應不予准許等語，
    資為抗辯。而視同上訴人乙○○之特別代理人己○○則請求
    援用上訴人共同訴訟代理人所為陳述，並依法審理判決。
四、兩造前揭主張及抗辯，對於兩造之被繼承人王煌維與戊○○
    原為夫妻關係，育有上訴人丙○○、甲○○，嗣二人於87年
    12月09日離婚後，王煌維再於91年11月08日與被上訴人結婚
    ，並育有視同上訴人乙○○，王煌維之繼承人計有上訴人丙
    ○○、甲○○、乙○○及被上訴人等共四人。王煌維係於94
    年03月30日死亡，系爭房地於94年11月08日辦理繼承登記為
    兩造公同共有之事實，為兩造所不爭執。惟就被上訴人主張
    王煌維已將系爭房地贈與被上訴人，則為上訴人丙○○、甲
    ○○所否認，並以前情抗辯，是以本件兩造爭執之所在，乃
    被上訴人與王煌維間就系爭房地有無贈與之法律關係存在？
    究為生前贈與？抑或屬於死因贈與？是否侵害上訴人之特留
    分？茲分述說明如下：
  (一)證人丁○○於原審證述：「當初我自鄭秀珠處得知王煌維生
    病，王煌維想要將他的工廠及房子處分，我因為與王煌維是
    好朋友，他很信任我，鄭秀珠律師請我過去，我就去王煌維
    的住處，當時他確實生病，但是意識很清楚，當時他跟我提
    到系爭房子跟土地想要給太太即被上訴人庚○○或王煌維的
    剛出生的女兒，後來因為牽涉到稅金的問題，王煌維就決定
    贈與給原告，我就幫他辦理申請手續，先去戶政事務所取得
    申請印鑑證明之委託書給王煌維親自簽名及蓋印鑑章，我就
    去辦理聲請印鑑證明，後來文件備齊後，我就將這件事轉委
    託我朋友張耀仁代書辦理，因為我很久沒有辦理代書業務。
    後來無法辦理被退件之原來資料，是地政機關退給張耀仁，
    張耀仁再轉交給我。申請書裡面的文件所有王煌維的簽名、
    印章、切結書上的指印都是我拿到他家讓他親為，當時他都
    可以行動，意識清楚，只是會痛。並非贈與文件有問題，而
    是同時申請補發權狀部分要公告，有人異議權狀沒有遺失，
    所以在贈與部分所需要檢附之權狀無法在同一時間提出所以
    才被退件」等語，並提出土地登記申請書等資料原本二冊（
    含申請書、登記清冊、王煌維身分證影本、切結書、印鑑證
    明、土地贈與所有權移轉契約書、建築改良物贈與所有權移
    轉契約書、贈與稅不計入贈與總額證明書）為證。
  (二)上訴人對於上開各項文件上所蓋用之王煌維印鑑章係屬真正
    乙節，並無爭執。又被上訴人提出由戶政事務所出具之申請
    印鑑證明委託書影本一份，又上開申請印鑑證明委託書係在
    在王煌維於94年03月22日住院之前，於94年03月18日申請，
    同日核發印鑑證明，有各該文件及診斷書一份為據。是堪認
    前揭證人丁○○所述於王煌維住處受王煌維之託處理上開贈
    與事宜，與事實相符。況王煌維生前即94年03月24日所簽訂
    而為兩造不爭執真正之股權轉讓契約書上蓋用之「王煌維」
    印章，亦係王煌維留存於戶政機關之印鑑章。而上開股權轉
    讓契約書立書人欄內王煌維簽名下方之指印，經原審送請內
    政部警政署刑事警察局鑑驗結果，認與該局檔存王煌維指紋
    卡右拇指指紋相符，有該局95年3月10日刑紋字第950034315
    號鑑驗書可憑。是證人丁○○於原審證述：「鄭秀珠律師曾
    經拿股權轉讓契約書讓我帶去彰化基督教醫院當場公開朗讀
    給王煌維及現場的人聽，手印由他本人當場按指印，印鑑章
    是他確認沒有問題我幫他蓋的」等情，自屬可信。而上開轉
    讓股權契約書之記載，王煌維已將其經營之「大友自動門行
    」百分之75股權出售予訴外人陳瑞濱等人，並將出售股權所
    得之價款及剩餘之百分之25股權全數無償讓與被上訴人，並
    於契約內就被上訴人如何分期取得出售股權價款、如何無需
    負擔虧損及如何分配紅利等，多所設想規劃，顯見王煌維有
    意將其財產贈與被上訴人至明。
  (三)上訴人建請將系爭土地登記申請書、切結書、土地贈與所有
    權移轉契約書及建築改良物贈與所有權移轉契約書上，所書
    寫之「王煌維」簽名資料，與王煌維生前為辦理乙○○出生
    登記所親為簽名之筆跡，送交內政部警政署刑事警察局鑑定
    結果，亦據內政部警政署刑事警察局以95年09月25日刑鑑字
    第0950137732號鑑定，認定待鑑資料上王煌維簽名筆跡與參
    考文件上王煌維簽名筆跡相符，有該鑑定書附卷足稽。顯見
    王煌維確有在其生前之94年03月22日，將系爭房地贈與被上
    訴人庚○○屬實。
  (四)上訴人另以本件縱認為王煌維確有將系爭房地贈與被上訴人
    ，然其贈與亦屬於死因贈與，蓋依被上訴人所述，本件顯係
    王煌維罹患肝癌，將不久於人世，於臨終前始將系爭房地贈
    與被上訴人，故其贈與應屬死因贈與，而有民法第1125條特
    留分扣減規定之適用云云。然依民法第1225條、最高法院51
    年台上字第14l6號判例、48年台上字第371 號判例、25年上
    字第660 號判例及司法院25年院字第1578號解釋意旨觀之，
    被繼承人生前所為之贈與，不受關於特留分規定之限制，亦
    即生前贈與並非特留分扣減之標的，自無所謂侵害上訴人等
    特留分之問題。
五、綜上所述，本件被上訴人與王煌維間就系爭房地所為贈與關
    係存在，因係屬王煌維之生前贈與，故不生是否侵害上訴人
    特留分之問題。被上訴人主張本於贈與及繼承法律關係，訴
    請命上訴人應協同被上訴人將兩造公同共有坐落彰化縣員林
    鎮○○段252-23地號、面積103 平方公尺土地暨其上建物即
    同段450建號、門牌號碼彰化縣員林鎮○○路○段421 巷69號
    之鋼筋混凝土造三層樓房之系爭房地所有權辦理移轉變更登
    記為被上訴人單獨所有，為有理由，應予准許。原審為被上
    訴人勝訴之判決，即無不合。上訴意旨指摘原判決不當，求
    予廢棄改判，為無理由，其上訴應予駁回。
六、本件事證已臻明確，兩造所提其餘攻擊防禦方法及舉證，與
    判決結果不生影響，爰不一一論述。
七、據上論結，本件上訴為無理由，依民事訴訟法第449條第1項
    、第85條第2項，判決如主文。
中　　華　　民　　國　　96　　年　　3 　　月　　28　　日
                  民事第五庭    審判長法  官  林陳松
                                      法  官  王重吉
                                      法  官  古金男
以上正本係照原本作成。
如對本判決上訴，須於收受判決送達後20日內向本院提出上訴書
狀，其未表明上訴理由者，應於提出上訴後20日內向本院提出上
訴理由書（須按他造人數附具繕本）。
上訴時應提出委任律師為訴訟代理人之委任狀。具有民事訴訟法
第466條之1第1項但書或第2項之情形為訴訟代理人者，另應附具
律師及格證書及釋明委任人與受任人有該條項所定關係之釋明文
書影本。
                                      書記官  詹錫朋
中　　華　　民　　國　　96　　年　　3 　　月　　28　　日
                                                      Ｍ
